---
title: "As Crônicas da Sobrevivência"
author: "Alisson Rosa"
abstract: "A maioria das análises empregando o banco de dados  aqui utilizado remove
as observações que não tiverem o evento de interesse, isso evidentemente é uma 
ação equivocada pois tais observações também carregam informações pertinentes, 
o que foi desenvolvido aqui portanto é uma análise de sobrevivência onde avaliamos
as funções de sobrevivência para as as variáveis selecionadas, juntamente com um
modelo de regressão de Cox para avaliar influência das covariáveis na função taxa
de falha, toda análise foi desenvolvida usando a linguagem R @R e o código elaborado
pode ser consultado [aqui](https://github.com/AlissonRP/SURV)."
header-includes:
   - \usepackage[brazil]{babel}
   - \usepackage{bm}
   - \usepackage{float}
geometry: left=1.7cm, right=1.7cm, top=2.5cm, bottom=2.5cm
output:
  bookdown::pdf_document2:
editor_options:
  chunk_output_type: console
indent: true
toc: True
bibliography: bib.bib 
csl: style.csl
nocite: '@*'
link-citations: true
---

\clearpage




```{r setup,include=F}

options(digits=3)  #Arrendodamento
options(scipen=999)
ggplot2::theme_set(ggplot2::theme_minimal()) #Tema dos gráficos produzidos no ggplot2
knitr::opts_chunk$set(echo=F,message=F,warning=F,fig.pos = 'H',fig.align = 'center',fig.width=6, fig.height=3.3)
#scale_fill_discrete = \(...) ggplot2::scale_fill_brewer(... , palette="Set2") #Fixa a scale do fill dos gráficos do ggplot2

```

```{r}
library(tidyverse)
library(survival)
library(patchwork)
library(ggfortify)
library(survminer)

plot_surv = function(ekm, ci = T){
  autoplot(ekm, conf.int = ci) +
  labs(y = 'Sobrevivência estimada', 
       x = 'tempo')
}
```


```{r}
df = read_csv('data/gotsurv.csv') |> 
  mutate(Allegiances = factor(Allegiances),
         Gender = ifelse(factor(Gender) == 0, "Fem", "Mas"),
         Nobility = ifelse(factor(Nobility) == 0, "Comum", "Nobre"))
```
# Introdução

As Crônicas de Gelo e Fogo  é uma série de livros de fantasia épica escrita pelo romancista e roteirista norte-americano George R. R. Martin. Martin começou a desenvolvê-la em 1991 e o primeiro volume foi lançado em 1996. Originalmente concebida para ser uma trilogia, a saga agora (2022) consiste em cinco volumes publicados, com mais dois planejados. Há também três contos derivados e algumas novelas que consistem de resumos dos romances principais.

Há três argumentos principais na história, que se tornam cada vez mais interligados: a crônica de uma guerra civil dinástica entre várias famílias concorrentes pelo controle dos Sete Reinos; a ameaça crescente das criaturas sobrenaturais, que habitam além de uma imensa muralha de gelo ao Norte; e a ambição de Daenerys Targaryen, a filha exilada de um rei assassinado em uma outra guerra civil treze anos antes, prestes a voltar à sua terra e reivindicar seu trono de direito.



Os livros de As Crônicas de Gelo e Fogo foram adaptados para diversos formatos, como jogos de videogame, histórias em quadrinhos, bonecos em miniatura e uma série de TV intitulada Game of Thrones. A atração televisiva apresentou a saga a um maior número de leitores e lhe trouxe maior notoriedade, fazendo com que os quatro primeiros volumes da série surgissem entre os dez primeiros colocados na referencial lista de mais vendidos do jornal norte-americano The New York Times em 2011. 

O banco de dados aqui utilizado está disponível no [\textcolor{red}{Kaggle}](https://www.kaggle.com/datasets/mylesoneill/game-of-thrones?select=character-deaths.csv).
Vamos nesse breve ensaio fazer uma análise de sobrevivência estatística dos personagens dos livros.

# Análise Inicial

## Análise de Sobrevivência

A análise de sobrevivência difere dos métodos estatísticos clássicos pois temos dados censurados, que são observações  a qual o evento de interesse por algum motivo não pode ser mensurado. 
Aqui o nosso evento de interesse é o **tempo para morte** de um personagem, e se o personagem não faleceu, será classificado como censurado, e seu respectivo tempo de censura será o último livro que apareceu. Assim, nossa variável tempo ($T$) possui somente 5 valores possíveis, que são respectivamente a numeração dos livros.


## Metodologia da criação do banco de dados

As crônicas de gelo  e fogo apesar de possuir "apenas" 5 livros é uma obra extensa 
possuindo uma quantidade enorme de personagens, dessa maneira fica claro que o número de personagens que morre é muito menor que os que não morrem, portanto para coesão 
da análise foi removido  todos os indivíduos que não estavam associados a alguma família relevante ^[Onde relevante é definido arbitrariamente pelo  autor que vos escreve].
O banco de dados em sua forma "original" não está pronto para a análise de sobrevivência, pois é necessário uma variável que informe se  o tempo observado foi de censura ou do evento de interesse, assim essa variável foi construída para análise, onde o banco modificado pode ser encontrado [\textcolor{red}{aqui}](https://github.com/AlissonRP/SURV/blob/master/data/gotsurv.csv).

## Análise Descritiva

Como temos muitos personagens, também temos uma quantidade considerável de 
associações^[No texto, associações na maior parte refere-se a famílias, porém existem também associações a quais não são famílias], assim é interessante avaliarmos a quantidade de indivíduos dentro dessas associações, como também a quantidade de mortos respectivamente.

```{r, fig.width=6.9, fig.height=3.7, fig.cap="Comparação entre quantidade de membros nas associações e mortos", fig.subcap=c('(a)', '(b)', '(c)')}


death = df |>    #where are you?
  filter(status == 1) |> 
  group_by(Allegiances) |>
  summarise(mortos = sum(status)) |> 
inner_join(df |> 
  count(Allegiances) |> 
    rename(total = n), by = 'Allegiances') |> 
  mutate(prop = mortos / total)

death |> 
  ggplot(aes(reorder(Allegiances, total) , y = total, fill = Allegiances)) + 
  geom_bar(stat = 'identity') + 
  coord_flip() +
  labs(y = "Total", x = "Associações") + 
  theme(legend.position = "none") +
death |> 
  ggplot(aes(reorder(Allegiances, prop), y = prop, fill = Allegiances)) + 
  geom_bar(stat = 'identity') + 
  labs(y = "Proporção de mortos", x = "") + 
  coord_flip() +
  theme(legend.position = "none")


```




Notamos portanto que proporção de personagens mortos segue a proporção de quantidade de membros da familia, assim é interessante juntar algumas famílias que possuem poucos membros em um outro grupo para análise ser mais focada, assim vamos agrupar as casas Martell, Tully, Tyrell, Arryn em um grupo chamado de "outros", vale ressaltar que os Targaryen também possuem poucos membros, porém são peça chave da obra.

```{r}
df = df |> 
  mutate(Allegiances = fct_collapse(Allegiances, Outros = c("House Tully",
                                                             "House Tyrell",
                                                             "House Arryn",
                                                             "House Martell")))
```




# Estimando quantidades básicas

A função de sobrevivência ($S$) nos informa qual a probabilidade de uma observação vir a ter o evento de interesse a partir do tempo $t$, assim aqui podemos avaliar a função de sobrevivência estratificada por grupos, avaliando tanto em termos visuais e inferenciais a possibilidade de existir diferença em $S$

## Estimando a sobrevivência
Sabemos que a proporção de personagens do sexo feminino é de apenas aproximadamente $16$%, assim uma pergunta a se fazer é se existe diferença na sobrevivência entre os sexos

```{r survs, fig.cap="Função de sobrevivência estimada para ambos os sexos"}
survfit(Surv(time_death, status) ~ Gender, 
              data = df) |> 
  plot_surv()
```
Assim, a figura NN nos fornece indicios de  que existe diferença no tempo de sobrevivência entre os sexos, pois a curva estimada de $S$ para o sexo feminino está pontualmente superior que a do sexo masculino para todos os tempos, e mesmo em termos de intervalos de confiança existe pouca interseção.



Também é importante verificar se existe diferença nas funções de sobrevivência 
para a classe social do personagem, o que pode ser visto pela figura NN
```{r}
survfit(Surv(time_death, status) ~ Nobility, 
              data = df) |> 
  plot_surv()
```

Como é de se esperar ^[Warui kizoku wo yattsukero da - Moriarty], personagens que são de uma família nobre tem uma sobrevivência estimada superior que os que são de família comum.

Dado que as figuras NN e NN indicaram diferença no tempo de sobrevivência para 
sexo e nobreza, é importante se perguntar se a interação entre esses  grupos 
mantém tal diferença, o que pode ser avaliado pela figura NN

```{r}
survfit(Surv(time_death, status) ~ Nobility + Gender, 
              data = df) |> 
  plot_surv(ci = F)


```

Nota-se portanto que o comportamento individual das variáveis se mantém nas 
interações, pois para cada sexo a classe social, a sobrevivência com valores
superiores é sempre a da Nobreza, nesse mesmo sentido até mesmo o sexo feminino da classe
comum possui maior taxa de sobrevivência que a do sexo masculino nobre ^[Contexto **importa**: A figura NN sem contexto pode facilmente tornar-se "como mentir com estatística"].



Faz-se então importante realizarmos um teste de hipóteses para avaliar as consequências
anteriores, aqui vamos utilizar o teste log-rank, onde em termos gerais possui a seguinte hipótese. O p-valor do teste para cada grupo é indicado pela tabela TT
$$
H_0: \text{As funções de sobrevivências dos grupos são iguais.} 
$$
```{r}

extract_pvalue = function(df, time = time_death, 
                           status = status, group){
  test_nob = survdiff(Surv(time, status) ~ group, rho=0, data = df)
  1-pchisq(test_nob$chisq, 1)
}

```


```{r}
test_nob = survdiff(Surv(time_death, status) ~ Nobility, rho=0, data = df)
test_gender = survdiff(Surv(time_death, status) ~ Gender, rho=0, data = df)

  
variable = c("Genêro", "Nobreza")
pvalue = c(1-pchisq(test_gender$chisq, 1),1-pchisq(test_nob$chisq, 1))

data.frame(variável = variable, p.valor = pvalue) |> 
  mutate(pvalue = format.pval(pvalue, eps = 0.01)) |> 
  mypdf1::pdf1_tbl(title ="P-valores fornecidos pelo teste log-rank")
```

As análises anteriores são pertinentes para a seleção das covariáveis do modelo
de regressão, pois como vimos existem evidências de diferença nas funções de 
sobrevivência nesse grupos, em outras palavras dependendo do grupo a qual o personagem
está situado seu tempo de sobrevivência pode ser diferente.


# Escolha de um modelo paramétrico





## Modelo de Regressão de Cox
Vamos nessa seção ajustar um modelo de regressão de Cox a qual foi 
introduzido pela primeira vez em @cox1972regression. Onde 
vamos utilizar como covariáveis, o gênero do personagem e se é da nobreza, porém antes de ajustar o modelo precisamos verificar se o pressuposto de taxa de falha proporcionais não foi quebrado. Dessa maneira devemos primeiro realizar um teste
para verificar se existem evidências de não proporcionalidade, em termos gerais
o teste possui a seguinte hipótese:
$$
H_0: \text{Os riscos são proporcionais}
$$







```{r}
fit<-coxph(Surv(time_death, status) ~ Gender + Nobility , data = df, x=T, method="breslow")

l =  cox.zph(fit, transform="identity")

```

Realizando o teste temos como p-valor associado  0.067, 0.879  para as variáveis Gênero, Nobreza, respectivamente. Portanto indicando que não existem indícios
de falha no pressuposto.

Vamos agora então ajustar o modelo e fazer algumas análise de diagnóstico

## Ajuste do modelo
O modelo de Regressão de Cox depende de parâmetros $\beta's$ desconhecidos e nessa abordagem constantes, que medem o efeito das covariáveis sobre a função taxa de falha, entretanto na prática possuímos apenas algumas observações ao nosso alcance, nesse caso, somente os personagens a qual o autor citou nos livros, mas existem outros no universo a qual o nome não foi mencionado, assim, devemos utilizar algum método de estimação  para encontrar 
uma aproximação  para os $\beta's$ para que o modelo possa ser ajustado.

Ajustando o modelo com os dados observados  temos a seguinte tabela com o resumo do ajuste

```{r}
model_sum = fit |> summary()

coefs = model_sum$coefficients |> 
  as.data.frame()

coefs |> 
  select(Coeficientes = coef, `exp(Coeficientes)` = `exp(coef)`,
        `Erro padrão` = `se(coef)`, P.valor = `Pr(>|z|)`) |> 
  mutate(P.valor = format.pval(P.valor, eps = 0.01)) |> 
  mypdf1::pdf1_tbl("Resumo do ajuste")
```

Como esperado as covariáveis são significativas para explicar o taxa de falha, 
notamos que se o personagem é do genêro masculino, ele tem uma aceleração na taxa
de falha pois a exponencial de seu coeficiente estimado é maior do que 1 o que não
acontece para um personagem nobre, dado a exponencial do coeficiente estimado é
`r round(coefs[2,2 ], 2)` indicando desaceleração na taxa de falha.

## Análise de diagnóstico

O modelo de regressão de Cox não se adequa a qualquer situação, assim como qualquer
modelo estatístico clássico, devemos fazer uma avaliação geral da adequação. 
Aqui vamos utilizar o Resíduo de Cox-Snell a qual foi definido em @cox1968, tal 
resíduo se o modelo estiver corretamente ajustado pode ser visto como uma amostra
censurada de uma distribuição exponencial com parâmetro igual a 1, como 

Tal comportamento pode ser avaliado pela figura NN

```{r fig-sub, fig.cap="Avaliação dos resíduos", fig.subcap=c('t', 'b')}
### Obter o res ́ıduo
par(mfrow=c(1,2), cex=0.8)
resm<-resid(fit, type="martingale")
res_cox<-df$status - resm #ŕesıduo de cox-Snell
ekm <- survfit(Surv(res_cox, df$status)~1)
plot(ekm, mark.time=F, conf.int=F, xlab="Resíduos",
ylab="S(e) estimada")
res_cox<-sort(res_cox)
exp1<-exp(-res_cox)
lines(res_cox, exp1, lty=3)

legend(1, 0.8, lty=c(1,3), c("Kaplan Meier","Exponencial(1)"),
lwd=1, bty="n", cex=0.7)
st<-ekm$surv
t<-ekm$time
sexp1<-exp(-t)
plot(st, sexp1, xlab="S(e): Kaplan-Meier",
ylab= "S(e): Exponencial(1)", pch=16)
```

Assim dado texto e texto, podemos notar que visualmente não existem evidências de
não adequação do ajuste.

```{r}
##### Avalia ̧c~ao dos res ́ıduos - Pontos at ́ıpicos
ggcoxdiagnostics(fit, type = "scaledsch", linear.predictions = F,
ggtheme = theme_bw())
```


## Interpretação dos coeficientes

Uma grande vantagem que o modelo de Regressão de Cox dispõe é a interpretabilidade, pois como indicado em @colosimo2006analise se tivermos taxas de falhas proporcionais conseguimos verificar que o efeito das covariáveis é acelerar ou desacelerar a taxa de falha.

Nesse caso um valor de `1` para  a covariável `GenderMas`  indica que o personagem é do sexo masculino, assim dado seu coeficiente estimado, temos que o risco de falha para um personagem masculino é `r round(coefs[1, 2], 3)` maior que para um personagem feminino, um número que formaliza em termos de taxa de falha  o que foi visto na figura NN pela função de sobrevivência.

Na situação da covariável `NobilityNobre` que indica se o personagem é um nobre, temos um efeito de desaceleração da taxa de falha, pois seu coeficiente associado é menor do que 1, outra fato esperado dado o o comportamento da função de sobrevivência na figura NN.


Podemos também naturalmente comparar a o efeito da interação entre essas duas covariáveis na taxa de falha, supondo a título de curiosidade um personagem feminino e nobre, 

### Interpretações com valores

# Conclusão

# Bibliografia





